【裁判字號】    96,訴,3219
【裁判日期】    970423
【裁判案由】    全民健康保險
【裁判全文】
臺北高等行政法院判決
                                  96年度訴字第03219號
                              .
原      告  甲○○○○○○
代  表  人  乙○○
訴訟代理人  王國慶律師
            何方婷律師
被      告  中央健康保險局
代  表  人  丙○○總經理）住.
訴訟代理人  蔡雅瀅律師
上列當事人間因全民健康保險事件，原告不服行政院衛生署中華
民國96年8 月3 日衛署訴字第0960028891號訴願決定，提起行政
訴訟。本院判決如下：
    主  文
原告之訴駁回。
訴訟費用由原告負擔。
    事  實
壹、事實概要：
    緣原告於承辦全民健康保險期間，被檢舉虛報健保費用，屏
    東縣衛生局移送被告高屏分局，經被告於民國（下同）95年
    4 月14日至同年月21日派員訪查該診所及陳姓甲等6 位保險
    對象，發現有多刷保險對象健保IC卡就醫次數，虛報醫療費
    用（被告移送屏東地檢署偵辦認定之違規金額為新台幣5,
    070 元）之違規情事，被告認原告違反全民健康保險醫事服
    務機構特約及管理辦法第66條第1 項第8 款及第70條前段規
    定，乃以95年8 月11日健保醫字第0950059996號函（下稱原
    處分）處予停止特約2 個月處分，原告負責醫師於停止特約
    期間，對保險對象提供之醫療保健服務，不予支付。原告不
    服，申請複核，經被告以95年9 月19日健保醫字第09500601
    88 號 函，仍維持原核定。原告向全民健康保險爭議審議委
    員會（下稱爭審會）申請爭議審議，遭該會以96年4 月11日
    （95）權字第15494 號審定書審定駁回，提起訴願，亦遭駁
    回，遂向本院提起行政訴訟。
貳、兩造聲明：
一、原告聲明：
    訴願決定及原處分均撤銷。
二、被告聲明：
    原告之訴駁回。
參、兩造之陳述：
一、原告主張之理由：
(一)原告並無「於特約期間內有未診治保險對象，卻自創就醫紀
    錄，虛報醫療費用」，被告所指違法情事，顯屬誤會：
１、同日刷卡2 次，係因保險對象於同一日持卡就診兼辦理前次
    未持卡就醫之補卡退費所致：
    保險對象陳駿憲、嚴秋琍、林美足、趙炳詠、陳麗霞、林濬
    宏等人均係因前次就醫時未攜帶健保IC卡，依據全民健康保
    險醫療辦法第5 條規定，自行繳納醫療費用後，於7 日內持
    健保IC卡及收據辦理退費，並於辦理退費當日持卡就診。
２、原告按作業方式於上傳就醫紀錄針對補卡部分註記「2 」，
    由讀卡機帶入當時補卡之日期時間，完全依被告之作業方式
    規定：
    為配合保險對象緊急就醫之需求、建立良好醫病關係，原告
    於上開保險對象未攜帶健保卡之情形下仍然提供醫療服務，
    並於上開保險對象辦理補卡退費時，依據中央健康保險局網
    站專區- 健保IC卡問題集- 持卡就診：「就診當日，可另行
    補卡，補卡需刷一筆，登錄就醫類別及補卡註記『2 』，並
    由讀卡機帶入當時補卡之日期時間，醫療費用申報之就醫日
    期欄填入實際就醫日期。」等作業方式規定，上傳就醫資料
    ，並申請醫療服務點數，並無不法情事。
３、原告已確實提供醫療服務，非自創就醫紀錄，亦無以不正當
    方式虛報醫療費用：
    上開保險對象因緊急傷病至原告診所就診，雖未持有健保IC
    卡，然原告為建立良好醫病關係及維護國內優質便捷之醫療
    環境，仍於上開保險對象繳納300 元押金後，提供完整之醫
    療服務並按上開保險對象當時之症狀施予針灸、推拿或給藥
    等醫療，據以申請醫療服務點數、申報醫療費用，並無違反
    全民健康保險法第72條、全民健康保險醫事服務機構特約及
    管理辦法第66條第1 項第8 款規定之情事。
(二)被告指摘原告有多刷健保卡虛報費用，採證粗糙，實無法證
    明原告有該等情事：
１、本件係因有心人士基於不法意圖檢舉而起：
    緣原告員工徐治田與異性友人盧文君發生感情糾紛，盧文君
    之父親江瑞堂於95年初要求原告主持公道，原告以此事為員
    工私事無法介入為由拒絕其要求，江瑞堂隨即恐嚇原告將無
    法在此開業云云；嗣江瑞堂於95年2 月間以其背部酸痛至原
    告診所推拿針灸引發細菌感染等不實內容，向蘋果日報報料
    ，致原告受有名譽上之損害。原告因本案遭被告所屬高屏分
    局於95年4 月21日來函要求提供保險對象陳駿憲等8 人之資
    料，江瑞堂及其孫女亦在借調名單其中，然江瑞堂從未至原
    告就診，原告並無其就診紀錄，江瑞堂向蘋果日報報料內容
    與本件檢舉內容均屬不實，其不法意圖顯而易見。
２、被告訪談程式具有明顯且重大之瑕疵：
    被告於94年4 月起啟動「健保局辦理健保IC刷卡異常稽核專
    案」，篩選重複刷卡比率較高之特約醫療服務機構，以調閱
    病歷與訪查保險對象之訪談紀錄比對方式，取締虛報醫療費
    用之不法醫療服務機構。然查被告之訪談人員均係於保險對
    象工作忙碌之際突然到訪，保險對象對於訪談人員之問題多
    半以「嗯、對、應該吧」等詞語虛應敷衍了事，不能據此認
    定為「肯定」訪查人員提問之意思表示；次查該專案實施以
    來，被告均未向保險對象宣導此專案，一般大眾均未能確切
    了解訪談人員之來意因此內心畏懼，加上現今詐騙集團無孔
    不入，因此保險對象之回答多有所保留。類似本件之其他行
    政訴訟案件，訪談紀錄無不遭到保險對象事後以聲明書否認
    ，然至今未見被告改善其訪談方式，例如：以全程錄音或錄
    影方式進行訪談。
３、本件上開保險對象生活於南部鄉下地區，多半未受高等教育
    且年事已高，答非所問之情事亦所在多有。被告竟以具有明
    顯且重大瑕疵之訪談結果，對原告為停止特約2 個月之處分
    。系爭訪談結果事後遭上開保險對象全數否認，此有上開保
    險對象所出具之聲明書可稽。
二、被告主張之理由：
(一)原告與他人之糾紛與本件無涉：
    原處分係依據其他保險對象之訪查結果，認定違約事實，而
    非依據原告診所指稱與其有糾紛之江瑞堂或盧恩恬之供述。
(二)受訪之5位保險對象均明確表示無補卡情形：
    被告派員訪查原告及陳姓甲等6 位保險對象，其中陳姓甲、
    林姓甲、趙姓、陳姓乙及林姓乙等5 位保險對象均表示每次
    就醫都有帶健保卡供原告刷卡，從未有欠卡再補卡、同一日
    看診2 次、遺失健保卡或將健保卡借予他人等情形，有經各
    該保險對象簽章確認之被告業務訪查訪問紀錄可稽，足見原
    告確有對保險對象多刷健保IC卡就醫次數，虛報醫療費用情
    事。
(三)嚴姓保險對象雖表示有補卡情形，惟亦表示原告規定不能在
    同一日用2 次健保卡：
１、嚴姓保險對象雖表示有補卡情形，惟亦表示原告規定還卡退
    押金，當天不能再用健保卡看病，如果今天押金先看病，隔
    天需先退押金補卡，後天才能再以健保身分刷卡看病，如果
    沒有在隔天先補卡退押金，到後天才退押金補卡時，那當天
    就不能以健保身分就醫，必須自費；94年11月30日係因手部
    受傷，有帶健保卡去就診，不知當日為何被刷去2 次健保卡
    ；在原告診所看病不能在同一天內用健保卡2 次，所以94年
    11月30日當天刷了健保卡1 次後，需用自費再拿另一種疾病
    的藥，是自費的，所以94年11月30日當天是以健保身分看病
    ，再自費拿別種藥云云。
２、嚴姓保險對象受訪時表示曾有補卡情形，訪查人員亦如實記
    載，而原告負責醫師卻對嚴姓保險對象稱：「．．．你跟健
    保局說你沒來看也沒欠卡，因為這一點要被關．．．健保局
    是這樣子說要關我們．．．他的意思是說他沒有來看病也沒
    有欠卡．．．就是因為妳這樣，妳知道，我要被關門，妳知
    道我很可憐．．．」，實有誤導之嫌。
３、原告診所並未提出錄音帶供被告核對原告所提譯文內容，則
    音譯資料是否與錄音內容相符，實非無疑。
(四)原告確有虛報醫療費用情形：
１、訪查人員均如實記載受訪對象之陳述：
(1)、訪查人員與原告無仇怨、無嫌隙，絕無以不實記載嫁禍原告
    之動機。且2 人1 組進行訪查，並非1 人單獨作業，程序上
    已十分審慎。
(2)、病患陳姓甲於訪查時陳稱：「．．．我不知道為什麼在同一
    日這麼短的時間需要刷2 次我的健保卡，會不會是該診所作
    業錯誤的關係，該診所並沒有對我說明原因．．．」，訪查
    報告亦將受訪查對象上開有利原告之陳述載明，可知訪查人
    員就受訪查對象之陳述，不分有利或不利均詳實載明。
２、受訪保險對象均陳述明確：
(1)、本件受訪之6 位保險對象均為成年人，有明確陳述之能力。
(2)、訪查時訪查人員均有提示受訪保險對象之就醫資料，供受訪
    者確認；且訪談內容為：診療給藥情形、收費情形、有無帶
    卡就醫、有無欠卡補卡、有無同日就診2 次、有無遺失健保
    卡及刷卡情形等一般性問題，一般成年人並無辨別、說明之
    困難，亦難認上開問題足令受訪者內心畏懼。是受訪人在自
    由意志下陳述就診經過，經訪查人員據實記載後，再經渠等
    親自檢閱以確認登載內容與其所述相符後，始由受訪人簽名
    ，此種在完全自由意志下之首次供述，係在無其他主、客觀
    因素干擾或存有任何顧慮之情況下所為，自屬可信。
(3)、另6 位受訪保險對象就至原告就診之過程，均詳實明確陳述
    ，且渠等與原告並無仇怨、嫌隙，顯無為不實陳述嫁禍原告
    之動機。
３、原告以人情壓力要求部分保險對象出具與事實不符之聲明書
    ：
(1)、陳姓甲病患於訪查時具體陳述：「我去甲○○○○○○看病
    一定有帶健保卡去掛號看病的，所以並沒有押金後再補卡的
    情形」，並好意臆測原告可能係作業錯誤；林姓病患於訪查
    時亦陳述：「我通常健保卡都會帶著去看病，所以在該所並
    沒有押金欠卡的情形．．．我是榮民，看病並不需要錢，所
    以我並沒有押金的情形，也沒有欠卡．．．我並不了解為什
    麼會有1 次刷卡2 次的情形，而且我也沒有欠卡之後補刷卡
    的情形．．．口腔炎、肛門搔癢症我並沒有去看過，也沒有
    這種症狀，這與我看病的實際情況並不一致．．．我在該所
    不用繳費，所以所謂要押現金這種情形應該不會發生」。
(2)、惟渠等嗣後卻均出具與其先前所陳明顯矛盾之不實聲明書，
    如陳姓甲病患改稱：「由於未帶健保卡而欠卡押金參佰元，
    12月31日腸胃不適門診就醫，並補欠卡退回12月24日押金參
    佰元」；林姓病患改稱：「94年1 月6 日．．．欠卡押金參
    佰元；1 月11日．．．補卡退回押金參佰元。5 月22日．．
    ．欠卡押金參佰元。11月5 日．．．欠卡押金參佰元。11月
    11日看皮膚癢，並補卡退回11月5 日押金參佰元．．．」。
    顯係遭受原告之人情壓力，而出具與事實不符之聲明書，此
    由原告提出之錄音譯文中，其一再向嚴姓保險對象表示：我
    要被關門、你知道我很可憐云云即明。
(3)、又陳姓甲等3 名病患嗣後出具之聲明書內容簡略、用語及格
    式雷同，書寫筆跡亦相同；證明力自難與翔實記錄被保險對
    象診療給藥情形、收費情形、有無帶卡就醫、有無欠卡補卡
    、有無同日就診2 次、有無遺失健保卡及刷卡情形之訪談紀
    錄相提並論。
(4)、原告稱系爭訪談結果事後遭上開保險對象全數否認。惟原告
    於本件訴訟卻僅提出3 名保險對象之聲明書。查本件受訪之
    5 名保險對象均明確表示「沒有」欠卡押金就診事後補卡的
    情形，另1 名保險對象亦明確表示於原告診所還卡退押金當
    天不能再用健保卡，不能在同一天內用健保卡兩次，刷了健
    保卡1 次後，需用自費。是縱認原告嗣後以人情壓力要求其
    中3 名保險對象出具之聲明書足以採信（此為假設語氣，被
    告仍主張上開聲明書內容不實），亦不影響其餘3 名保險對
    象供述之真實性。
４、原告於94年1 月至95年3 月間確有多刷保險對象健保IC卡就
    醫次數，虛報醫療費用之情事，依95年2 月8 日修正前之全
    民健康保險醫事服務機構特約及管理辦法第34條第1 項第7
    款：「保險醫事服務機構於特約期間有下列情事之一者，保
    險人應予停止特約1 至3 個月．．．以不正當行為或以虛偽
    之證明、報告或陳述，申報醫療費用者」、95年2 月8 日修
    正後之特管辦法第66條第1 項第8 款：「保險醫事服務機構
    於特約期間有下列情事之一者，保險人應予停止特約1 至3
    個月．．．未診治保險對象，卻自創就醫紀錄，虛報醫療費
    用」及全民健康保險特約醫事服務機構合約第22條，停止特
    約2 個月，與法並無不合。
    理  由
壹、兩造不爭之事實及兩造爭點：
    如事實概要欄所述之事實，業據提出檢舉函、屏東縣衛生局
    95年3 月14日屏衛醫字第0950004720號函、診所基本資料表
    、全民健康保險特約醫事服務機構合約、重複刷卡總件數表
    為証，為兩造所不爭執，堪信為真，兩造爭點厥為：原告有
    無多刷保險對象健保IC卡就醫次數，虛報醫療費用之事實？
貳、本院之判斷：
一、本件應適用之法條與法理：
（一）全民健康保險醫事服務機構特約及管理辦法第66條第1 項
      第8 款規定：「保險醫事服務機構於特約期間有下列情事
      之一者，保險人應予停止特約1 至3 個月，或就其違反規
      定部分之診療科別或服務項目停止特約1 至3 個月：．．
      ．8 、未診治保險對象，卻自創就醫紀錄，虛報醫療費用
      。」
（二）全民健康保險醫事服務機構特約及管理辦法第70條前段規
      ：「保險醫事服務機構受停止或終止特約者，其負責醫事
      人員或負有行為責任之醫事人員，於停止特約期間或終止
      特約之日起1 年內，對保險對象提供之醫療保健服務，不
      予支付。」
二、原告確有多刷保險對象健保IC卡就醫次數，虛報醫療費用之
    事實：
（一）本件經被告派員訪查之陳姓甲、林姓甲、趙姓、陳姓乙、
      林姓乙等5 位保險對象均表示每次就醫都有帶健保卡供原
      告刷卡，從未有欠卡再補卡、同一日看診2 次、遺失健保
      卡、或將健保卡借予他人等情形；另1 位嚴姓保險對象表
      示其94年11月30日係因手部受傷，有帶健保卡去就診，不
      知當日為何被刷去2 次卡。此有經各該保險對象簽章確認
      之被告業務訪查訪問紀錄、病歷表及被告電腦列印之該診
      所醫療費用申報明細等相關資料影本附卷可稽。
（二）原告雖主張訪查時或未曾知會原告當面說明、對質，或因
      時過境遷而病患記憶有誤，或因訪查人員主觀態度影響等
      因素，致訪查結果與事實有所出入，訪談結果事後已遭保
      險對象全數否認，且訪談程序並未全程錄音或錄影，具有
      明顯且重大之瑕疵云云，惟查：
    １、原告於本件訴訟僅提出3 名保險對象之聲明書，其餘3
        名保險對象之供述未遭書面否認，難謂其餘3 名保險對
        象之供述有何不實。
    ２、以行政罰與刑事罰相比較，刑事罰關乎人身自由，認定
        犯罪之証據「証明力」，通說認為必須「超越合理之可
        疑」，而行政罰對人民權益之侵害，遠低於刑事罰，其
        認定違規之証據証明力，以「優勢証據」為已足，本件
        僅係停止原告健保特約之行政罰處分，被告人員並非司
        法警察，其就違規事實之採認，自無須類如刑事罰般達
        於嚴格証明之程度，故被告訪查雖未錄音、錄影，但只
        要訪查內容明確，且訪查紀錄無不可信任之特殊因素存
        在，尚難謂訪查紀錄有明顯且重大之瑕疵。
    ３、本件病患陳姓甲於訪查時陳稱：「我去甲○○○○○○
        看病一定有帶健保卡去掛號看病的，所以並沒有押金後
        再補卡的情形．．．我不知道為什麼在同一日這麼短的
        時間需要刷2 次我的健保卡，會不會是該診所作業錯誤
        的關係，該診所並沒有對我說明原因．．．」，林姓病
        患於訪查時亦陳述：「我通常健保卡都會帶著去看病，
        所以在該所並沒有押金欠卡的情形．．．我是榮民，看
        病並不需要錢，所以我並沒有押金的情形，也沒有欠卡
        ．．．我並不了解為什麼會有1 次刷卡2 次的情形，而
        且我也沒有欠卡之後補刷卡的情形．．．口腔炎、肛門
        搔癢症我並沒有去看過，也沒有這種症狀，這與我看病
        的實際情況並不一致．．．我在該所不用繳費，所以所
        謂要押現金這種情形應該不會發生」，嚴姓病患則雖表
        示「有補卡情形，惟補卡退押金當天不能再用健保卡看
        病，如果今天押金先看病，隔天需先退押金補卡，後天
        才能再以健保身分刷卡看病，如果沒有在隔天先補卡退
        押金，到後天才退押金補卡時，那當天就不能以健保身
        分就醫，必須自費；94年11月30日係因手部受傷，有帶
        健保卡去就診，不知當日為何被刷去2 次健保卡；在原
        告診所看病不能在同一天內用健保卡2 次，所以94年11
        月30日當天刷了健保卡1 次後，需用自費再拿另一種疾
        病的藥，是自費的，所以94年11月30日當天是以健保身
        分看病，再自費拿別種藥」，其敘述均十分平實、明確
        且口語化，看不出有受訪者以「嗯、對、應該吧」等詞
        語「虛應敷衍」或「記憶不清」之情事，其事後以書面
        聲明否認訪談結果，則為格式化、單一（無周遭描述）
        之記載，應屬事後迴護之詞，不足採信。且本件受訪之
        6 位保險對象均為成年人，有訪談時均有明確陳述之能
        力，訪談內容為係就「診療給藥情形、收費情形、有無
        帶卡就醫、有無欠卡補卡、有無同日就診2 次、有無遺
        失健保卡及刷卡情形」等一般性問題而為查詢，一般人
        並無辨別、說明之困難，亦不可能心生畏懼，原告主張
        受訪者心生畏懼致回答有所保留云云，尚不足採，且被
        告訪查人員與原告並無仇怨、嫌隙，顯無為不實記錄嫁
        禍原告之動機，其訪談時係2 人一組，互相監督，並均
        在訪談紀錄簽名以示負責，以目前健保查核之經費、人
        力、人員素質、效益、可行性及原告所受之處罰比例而
        言，難謂本件訪查程序有何瑕疵，原告主張並無多刷保
        險對象健保IC卡就醫次數，虛報醫療費用云云，不足採
        信。
三、從而，原處分以原告對保險對象多刷健保IC卡就醫次數，虛
    報醫療費用，依違規金額與其違規型態予以停止特約2 個月
    ，負責醫師於停止特約期間，對保險對象提供之醫療保健服
    務不予支付，並無不法，爭議審議及訴願決定遞予維持，亦
    稱正確。原告徒執前詞，訴請撤銷，為無理由，應予駁回。
參、兩造其餘攻擊防禦方法均與本件判決結果不生影響，故不逐
一論述，併此敘明。
據上論結，本件原告之訴為無理由，爰依行政訴訟法第98條第1
項前段，判決如主文。
中    華    民    國    97    年     4    月    23     日
                  臺北高等行政法院第二庭
                              審判長法  官  徐瑞晃
                                    法  官  蕭惠芳
                                    法  官  畢乃俊
上為正本係照原本作成。
如不服本判決，應於送達後20日內，向本院提出上訴狀並表明上
訴理由，如於本判決宣示後送達前提起上訴者，應於判決送達後
20日內補提上訴理由書（須按他造人數附繕本）。
中    華    民    國    97    年    4     月     23    日
                                    書記官  簡信滇


司法院資訊處製作；財團法人民間司法改革基金會備份。
